【裁判字號】    98,交簡上,105
【裁判日期】    981221
【裁判案由】    過失傷害
【裁判全文】
臺灣桃園地方法院刑事判決           98年度交簡上字第105號
上  訴  人  臺灣桃園地方法院檢察署檢察官
上  訴  人
即  被  告  甲○○
選任辯護人  孫志堅律師
上列上訴人因被告過失傷害案件，不服本院中華民國98年2 月27
日97年度壢交簡字第3077號第一審簡易處刑判決（聲請簡易判決
處刑案號：97年度偵字第15647 號），本院管轄之第二審合議庭
判決如下：
    主  文
上訴均駁回。
    事  實
一、甲○○於民國97年3 月12日上午9 時20分許，駕駛車牌號碼
    7668-MN 號自用小客車，沿桃園縣新屋鄉○○路由西往東即
    桃園縣觀音鄉往新屋鄉方向行駛，其原應注意該處速限為時
    速50公里，不得超速行駛，且交岔路口係行車動線交會之處
    ，極易發生交通事故，不論有無設置行車管制號誌，駕駛人
    行至交岔路口時均應注意車前狀況，以隨時採取必要安全措
    施；而依當時天候晴，日間有自然光線，路面乾燥無缺陷及
    障礙物，視距良好等客觀情形，並無不能注意之情事，詎其
    行經無號誌而設有交岔路口標誌之該路段437 號旁與中興北
    路交岔路口時，因右側前方有不明汽車停止待右轉進入中興
    北路而影響其視線，竟仍未提高注意車前狀況而疏未注意來
    往車輛，貿然以每小時60至70公里速度超越前車行經上開路
    口，適丙○○騎乘車牌號碼IVG-799 號重型機車沿桃園縣新
    屋鄉○○○路由南往北方向行駛，至上開路口欲左轉進入中
    華路時，甲○○發現後避煞不及，而撞擊丙○○所騎乘之前
    開機車，致丙○○人車倒地，致受有頸脊髓損傷、四肢運動
    功能障礙、感覺異常、神經性膀胱、神經性腸道、左脛骨及
    腓骨骨折及傷口感染之傷害，並有因傷口嚴重感染而截斷左
    膝下肢之重傷害。甲○○於肇事後，在有偵查犯罪權限之公
    務員或機關不知何人犯罪前，留待現場向據報到場處理之警
    員承認其為肇事人自首接受調查裁判。
二、案經丙○○訴由桃園縣政府警察局楊梅分局報請臺灣桃園地
    方法院檢察署檢察官偵查後，聲請簡易判決處刑。
    理  由
一、證據能力之說明
  (一)按被告之自白，非出於強暴、脅迫、利誘、詐欺、疲勞訊問
    、違法羈押或其他不正之方法，且與事實相符者，得為證據
    ；被告陳述其自白係出於不正之方法者，應先於其他事證而
    為調查，該自白如係經檢察官提出者，法院應命檢察官就自
    白之出於自由意志，指出證明之方法，刑事訴訟法第156 條
    第1 項、第3 項定有明文。準此，被告對檢察官所提被告於
    警詢時及偵查中自白之證據能力俱無意見，本院亦查無明顯
    事證足證檢、警機關於製作該等筆錄，有對被告施以不正方
    法之情事，是被告於審判外之陳述，均係出於任意性之陳述
    ，且與事實相符，均認具證據能力。
  (二)又按被告以外之人於審判中有身心障礙致無法陳述者，其於
    檢察事務官、司法警察官或司法警察調查中所為之陳述，經
    證明具有可信之特別情況，且為證明犯罪事實之存否所必要
    者，得為證據，刑事訴訟法第159 條之3 第2 款定有明文。
    又所謂「具有可信之特別情況」，係屬「信用性」之證據能
    力要件，而非「憑信性」之證據證明力，法院自應就其陳述
    當時之原因、過程、內容、功能等外在環境加以觀察，以判
    斷其陳述是否出於「真意」、有無違法取供等，其信用性已
    獲得確定保障之特別情況，加以論斷說明其憑據，最高法院
    97年度台上字第2799號判決意旨可資參照。另被告以外之人
    於偵查中向檢察官所為之陳述，除顯有不可信之情況者外，
    得為證據，刑事訴訟法第159 條之1 第2 項固有明文，惟按
    司法院大法官議決釋字第582 號解釋闡明：「憲法第16條保
    障人民之訴訟權，就刑事被告而言，包含其在訴訟上應享有
    充分之防禦權。刑事被告詰問證人之權利，即屬該等權利之
    一，且屬憲法第8 條第1 項規定『非由法院依法定程序不得
    審問處罰』之正當法律程序所保障之權利。為確保被告對證
    人之詰問權，證人於審判中，應依法定程序，到場具結陳述
    ，並接受被告之詰問，其陳述始得作為認定被告犯罪事實之
    判斷依據」，是該項所稱於偵查中向檢察官所為之陳述得為
    證據者，應以給予被告及其辯護人積極行使「當場面對面質
    問」之適當機會情形為限，亦即於偵查中若未給予被告及其
    辯護人行使對質、詰問權之機會，應可認屬「顯有不可信之
    情況」，自不得作為證據使用。然不論是被告以外之人於偵
    查中或警詢時所為之陳述，縱未給予被告及其辯護人行使對
    質、詰問權之機會，惟倘有「客觀上不能受詰問」之情狀，
    亦即有刑事訴訟法第159 條之3 第2 款之情事存在，經證明
    具有可信之特別情況，且為證明犯罪事實之存否所必要者，
    符合大法官所明示之對質詰問權例外事由，復參酌：1.義務
    法則：亦即國家機關應先履行自身的促成傳訊義務（包括拘
    提），始能主張對質詰問的例外，據此，若法院欲朗讀不利
    證人的先前筆錄作為裁判基礎，前提是已盡了傳拘該證人之
    努力，而該證人仍無法親自到庭之情形；2.歸責法則：亦即
    不利被告之證人所以不能到庭，非肇因於可歸責於國家之事
    由所致，倘係可歸責於國家之事由，則不能作為採納未經對
    質詰問之不利陳述的正當理由；3.防禦法則：採納不利證人
    先前未經對質詰問或其他書面，應先給予被告以其他方式質
    疑該證詞之機會，例如傳訊其他證人打擊該審判外陳述之可
    信性；4.驗證法則（佐證法則）：該不利陳述（傳聞）仍不
    得作為有罪裁判的主要或唯一證據，仍應輔以其他證據，以
    驗證該不利陳述的真實性。而以前2 者法則作為對於證據能
    力之限制，後2 者法則則為對於證明力之限制，綜合觀之判
    斷該被告以外之人於審判外之陳述是否合於對質詰問之例外
    事由，以查有無「客觀上不能受詰問」之情狀，得作為本案
    證據使用。準此，證人即告訴人丙○○於本院審判中固經依
    法傳喚到庭，惟自其在法庭之陳述及答辯狀況觀之，證人丙
    ○○只能自說自話，對於他人詢問全無接收能力，其重聽之
    程度十分嚴重，甚至證人丙○○是否能理解他人之問題意義
    亦甚有疑問，經通譯向證人丙○○翻譯解釋交互詰問一問一
    答之情形，證人丙○○亦無法瞭解其意等情，有本院98年10
    月26日審判筆錄在卷足憑，復有關其於警詢、偵查中指證被
    告犯嫌部分（參偵查卷第8 頁至第9 頁、第36頁至第37 頁
    ），已於本院審理時給予被告及辯護人完足之辯論機會，用
    以彈劾前開審判外陳述之可信性，且證人丙○○於警詢時、
    偵查中所為證述，訊問之原因、過程、內容、功能等外在環
    境，俱查無何違法取供情事，是堪信所述為證人丙○○之真
    意，已足確保具有外部信用性之特別情況，復此屬檢察官為
    證明犯罪事實存否所必要之證據，故可徵證人丙○○前開審
    判外之陳述同時符合「客觀上不能受詰問」之傳聞例外及對
    質詰問例外之事由，依上揭說明，自堪認有證據能力。至證
    人丙○○所述情節究否屬實，祇其證明力之憑信性判斷，尚
    無由以其陳述內容真偽等節，認無證據能力，附此敘明。
  (三)另按被告以外之人於審判外之言詞或書面陳述，除法律有規
    定者外，不得作為證據。被告以外之人於審判外之陳述，雖
    不符前4 條（指刑事訴訟法第159 條之1 至第159 條之4 ）
    之規定，而經當事人於審判程序同意作為證據，法院審酌該
    言詞陳述或書面陳述作成時之情況，認為適當者，亦得為證
    據。刑事訴訟法第159 條第1 項、第159 條之5 第1 項，分
    別定有明文。查被告於審判程序中，對於臺灣省桃園縣區車
    輛行車事故鑑定委員會鑑定意見、臺灣省車輛行車事故覆議
    鑑定委員會函、長庚醫療財團法人林口長庚紀念醫院（下稱
    長庚醫院）診斷證明書及98年10月7 日（98）長庚院法字第
    0851 號 函、怡仁綜合醫院診斷證明書、道路交通事故現場
    圖、調查報告表(一)、(二)均不爭執證據能力（參偵查卷第41頁
    至第44 頁 、第13頁、第22頁至第24頁、本院卷第22頁至第
    23頁、第29頁、第37頁），公訴檢察官對此等證據之證據能
    力亦不爭執，其等係證明犯罪事實存否所必要之證據，而足
    見審判外筆錄及文書具相當之可信性，依前述「同意性」之
    傳聞法則例外規定，均具證據能力。另現場照片、告訴人傷
    勢照片與待證事實有自然關聯性，又查無認有違背法定程序
    或經偽造、變造等不法手段所取得之情事，且經被告、辯護
    人同意作為證據，經本院審酌該作成之情況認為適當，亦有
    證據能力。
二、被告上訴意旨略以：伊於97年3 月12日上午9 時20分許，由
    桃園縣觀音鄉往新屋鄉方向行駛，行經中華路與中興北路口
    時，為閃避告訴人之機車，方停止於對向車道，且中興北路
    口亦有車輛停止，係告訴人騎乘機車貿然強行未禮讓伊所駕
    駛之車輛，因而伊閃避不及，始造成兩車撞擊云云。檢察官
    之上訴意旨則略以：被告過失傷害告訴人，致告訴人受有重
    傷害，原審判決量刑過輕等語。
三、犯罪事實之認定
  (一)訊據被告甲○○固不否認於97年3 月12日上午9 時20分許，
    駕駛上述自用小客車，沿桃園縣新屋鄉○○路由觀音鄉往新
    屋鄉方向行駛，途經該路段與中興北路口時，與騎乘前開重
    型機車自中興北路由南往北方向行駛，至上開路口欲左轉進
    入中華路之丙○○發生碰撞，而丙○○受有頸脊髓損傷、四
    肢運動功能障礙、感覺異常、神經性膀胱、神經性腸道、左
    脛骨及腓骨骨折及傷口感染之傷害，並有因傷口嚴重感染而
    截斷左膝下肢之重傷害，並於肇事後留待現場向據報到場處
    理之警員承認其為肇事人等情，惟矢口否認有何過失傷害犯
    行。辯稱：上開時、地，伊所駕駛之上述自小客車係直行方
    向，告訴人騎乘之重型機車並非在伊正前方，而是停在伊右
    前方機車道等待右轉，而伊車速約60、70公里，沒有超越前
    車云云。
  (二)經查，被告於97年3 月12日上午9 時20分許，駕駛前述自用
    小客車，沿桃園縣新屋鄉○○路由西往東方向行駛，途經該
    路段與中興北路口時，與丙○○騎乘之上開重型機車撞擊，
    致丙○○人車倒地後受有前述傷害等情，為被告所是認明確
    ，核與告訴人於警詢、偵查中所指訴兩車動線之情形大抵合
    致，復有道路交通事故調查報告表(一)、(二)、道路交通事故現
    場圖及處理員警所拍攝之現場相片18張可為佐據（參偵查卷
    第22頁至第33頁），此部分事實足為認定。被告雖以前開情
    詞置辯，參酌告訴人丙○○於警詢中陳述：當時伊自中興北
    路騎車沿中華路往觀音鄉方向行駛，要過馬路即遭白色轎車
    撞上等語（參偵查卷第8 頁至第9 頁）；及於偵查中證述：
    當時業已左轉中華路往觀音方向行駛，是在該車道遭被告撞
    擊等情明確（參偵查卷第36頁）。另被告於偵查中亦自承：
    為閃避告訴人而行駛至對向車道，撞擊地點在伊所行駛之對
    向車道等語（參偵查卷第38頁）。觀諸道路交通事故現場圖
    及警員所拍攝現場照片所示（參偵查卷第22頁、第25頁至第
    33頁），告訴人所騎乘之重型機車經撞擊後，右側倒於前述
    中華路往觀音鄉○○○道內（即被告所行駛方向之對向車道
    ），車後遺留之刮地痕起始位置在交岔路口內；再以被告所
    駕駛之前述自小客車右前側之保險桿因撞擊有鬆脫之狀、前
    車牌變形；告訴人所騎乘之前揭重型機車則係前方儀表板左
    側脫落後懸掛於右側、前導流板左側及左側車身破裂受損、
    座墊及座墊下置物箱破裂、車體碎片散落於中華路中央分向
    限制線上等情，足認被告與告訴人所駕駛之兩車碰撞時，告
    訴人所騎乘之前述重型機車自前揭中興北路由南往北左轉時
    ，幾近完全通過上開中華路觀音鄉往新屋鄉○○○○道（即
    被告行駛之方向），已接近上開中華路中央分向限制線之處
    ，被告於發現告訴人來車即往左側對向車道之方向閃避，惟
    因車速過快仍閃避未及，致使其所駕駛之前述自小客車右前
    側保險桿部位撞擊告訴人所騎乘之前揭重型機車之左側等情
    無訛。
  (三)按行車速度，依速限標誌或標線之規定，無速限標誌或標線
    者，應依下列規定：一、行車時速不得超過50公里。但在未
    劃設車道線、行車分向線或分向限制線之道路，或設有快慢
    車道分隔線之慢車道，時速不得超過40公里。二、行經設有
    彎道、坡路、狹路、狹橋、隧道、學校、醫院標誌之路段、
    道路施工路段、泥濘或積水道路、無號誌之交岔路口及其他
    人車擁擠處所，或因雨霧致視線不清或道路發生臨時障礙，
    均應減速慢行，作隨時停車之準備。汽車行駛時，駕駛人應
    注意車前狀況及兩車併行之間隔，並隨時採取必要之安全措
    施。道路交通安全規則第93條第1 項第1 、2 款、第94條第
    3 項分別規定甚明。又交通狀況動輒因現場、車輛及其他因
    素而千變萬化，駕駛人仍應依循相關規定之立法精神與社會
    一般通念所形成之客觀標準，盡其注意義務。而交通肇事之
    雙方如有任何一方採取有效之避碰措施，即不致於發生，且
    因其事故多在瞬間發生，除少數例外情形，一般而言均係在
    雙方乍見而不及採取必要措施，或雖立即採取必要之措施然
    仍不及有效停車或閃避之狀況下發生，故道路交通事故過失
    原因認定，並非在於發生碰撞之時係由何造衝撞另一造，而
    係在於駕駛人之駕駛行為有無違反應盡之注意義務，其認定
    基礎則在於駕駛動線、現場相關情狀與路權優先順序等因素
    。查本件被告自承其行經上開中華路與中興北路口時，其右
    側前方有一汽車停等右轉中興北路而擋住其視線；其並非在
    該路口開始超速，而係一直維持70公里的速度行駛等語（參
    偵查卷第4 頁、本院卷第20頁、第60頁背面）；再觀諸該交
    岔路口現場情形，被告行駛方向鄰近上開交岔路口處，往新
    屋鄉方向尚未通過中興北路交岔路口前電線桿旁，有紅色磚
    砌斷牆並夾雜紊亂之小型植物林叢，並非平坦寬敞之處所，
    此有現場照片在卷足憑（參偵查卷第25頁、第30頁至第31頁
    、第33頁）；況且現場當時並有一不明汽車停止待轉進入中
    興北路乙節，亦為被告是認在卷。再查交岔路口係二以上不
    同行車方向車輛動線交會之處，危險性較一般路段為高，且
    非都會地區殆因人潮、車流量較小，居民對於遵行交通安全
    規則之觀念略顯淡薄，常見未依規定行車或行走之情形，甚
    亦不乏智識能力未臻成熟之兒童未依規定進入或穿越交岔路
    口之狀況，此為社會周知之事實，被告就此亦難諉為不知，
    是駕駛人基於上述危險性之認識，復以前開交岔路口之情狀
    ，被告尤應特為提高警覺且減速慢行作隨時有效煞車之準備
    ，以因應緊急情況之發生；乃被告疏於注意及此，於行近交
    岔路口時仍以超過最高速限之速度高速行駛，已足認其駕駛
    行為有所疏懈。且告訴人原即行駛在被告行進之右前方，被
    告自告訴人左側方駛來當無不能注意之情形，且依附卷之交
    通事故調查報告表所載及現場相片所示，本件肇事時為日間
    有自然光線，路面係柏油鋪面且乾燥無缺陷及障礙物，並無
    不能為上開注意之情形。足見其並未依前述規定注意車前狀
    況以隨時採取必要之安全措施，其過失之情尤為顯然。臺灣
    省桃園縣區車輛行車事故鑑定委員會、臺灣省車輛行車事故
    覆議鑑定委員會均同此認定，此亦有各該委員會97年8 月22
    日桃縣行字第0975202472號函暨桃縣鑑970515號鑑定意見書
    、98年8 月18日覆議字第098620 2984 號函存卷可佐（參偵
    查卷第41頁至第44頁、本院卷第29頁）。至證人即被告友人
    乙○○於本院審理中證稱：渠於97年3 月12日上午9 時20分
    許，行經桃園縣新屋鄉○○路，於通過中興北路口後，聽到
    撞擊聲往後看，就看到被告與機車發生車禍等語明確（參本
    院卷第76頁），是以證人乙○○行駛於被告汽車前方，對於
    本件事故之發生並無親眼目睹，則其於本院審理中所為證述
    ，尚無從作為有利被告之認定，或遽以認定告訴人與有過失
    ，況且告訴人縱有違規之與有過失，仍無可解免被告過失之
    認定。再者，告訴人因本件車禍經送長庚醫院急救，診斷其
    有頸脊髓損傷、四肢運動功能障礙、感覺異常、神經性膀胱
    、神經性腸道、左脛骨及腓骨骨折及傷口感染之傷害，並有
    因傷口嚴重感染而截斷左膝下肢之重傷害。嗣經陸續治療後
    ，亦診斷其左踝骨折脫臼術後、頸部外傷及頸椎脊髓損傷、
    四肢無力、左膝下截肢、大小便困難及導尿管留置等症，須
    持續門診追蹤治療。依其病況研判，臨床上恐完全治癒之機
    率極低，且恐遺留神經學損傷及截肢、動作功能損害及大小
    便問題等情之重傷害結果，亦有長庚醫院98年10月7 日（98
    ）長庚院法字第0851號函暨檢送之病歷，及告訴人提出之長
    庚紀念醫院診斷證明書、傷勢照片在卷可稽（參本院卷第37
    頁、偵查卷第11頁至第13頁）。足認被告上開過失與本件告
    訴人之傷害結果具有相當因果關係。
  (四)綜上所述，本件事證已臻明確，被告如事實欄所載之犯罪事
    實已堪認定，應予依法論科。
四、論罪科刑所應適用之法條
    核被告甲○○所為，係犯刑法第284 條第1 項後段之過失致
    重傷害罪。另被告於肇事後，於有偵查權限之機關知悉肇事
    者係何人前，留待現場向前來處理之桃園縣政府警察局平鎮
    分局警員雷政勳坦承肇事，此有桃園縣政府警察局道路交通
    事故肇事人自首情形記錄表1 紙附卷可憑（參偵查卷第20頁
    ），為對於未發覺之罪自首而受裁判，依刑法第62條前段之
    規定得減輕其刑。原審基此認定，援引刑法第284 條第1 項
    後段、第62條前段、第41條第1 項前段，刑法施行法第1 條
    之1 第1 項、第2 項前段等規定，逕以簡易判決判處被告有
    期徒刑5 月，如易科罰金，以新臺幣1 千元折算1 日，原審
    認事用法，均無違誤，量刑亦屬妥適。上訴人即檢察官上訴
    意旨略以：被告未與告訴人和解，顯無悔意，而告訴人傷勢
    嚴重，原審量刑實屬過輕等語。被告上訴意旨原否認犯行，
    嗣認告訴人與有過失，且願與告訴人商談和解，然告訴人要
    求賠償金額過鉅而無法達成和解云云，辯護人則為被告利益
    辯護請求從輕量刑。而按關於刑之量定，係實體法上賦予法
    院得為自由裁量之事項，倘其未有逾越法律所規定之範圍，
    或濫用其權限，即不得任意指摘為違法，最高法院75年台上
    第7033號、80年度台非字第473 號判例足資參照。復在同一
    犯罪事實與情節，如別無其他加重或減輕之原因，下級審量
    定之刑，亦無過重或失輕之不當情形，則上級審法院對下級
    審法院之職權行使，原則上應予尊重，即法官於有罪判決中
    ，究應如何量處罪刑，為實體法賦予審理法官裁量之刑罰權
    事項，法官行使此項裁量權，自得依據個案情節，參諸刑法
    第57條所定各款犯罪情狀之規定，於該法定刑度範圍內，基
    於合義務性裁量為之，乃憲法所保障法官獨立審判之核心，
    如非有裁量逾越或裁量濫用之明顯違法情事，自不得指摘其
    違法或不當，即使上級審對下級審裁量權之審查，亦應同此
    標準，方符憲法第80條所宣示獨立審判之真義。檢察官因告
    訴人請求上訴，認原審量刑過輕等情，餘就原審判決處刑如
    何不當，應予撤銷改判，亦未見具體說明，是上訴意旨指摘
    原審判決量刑不當，恐非允洽。至被告空言置辯亦非可採，
    已如前述。綜上，本件原審判決認事用法及量刑既均無違誤
    瑕疵可指，本件檢察官及被告上訴自均無理由，應予駁回。
據上論斷，應依刑事訴訟法第455 條之1 第1 項、第3 項、第36
8 條、第373 條，判決如主文。
中    華    民    國    98    年    12    月    21    日
                交通法庭  審判長法  官  錢建榮
                                法  官  黃翊哲
                                法  官  呂美玲
以上正本證明與原本無異。
不得上訴。
                                書記官  李玉華
中    華    民    國    98    年    12    月    25    日
附錄本案論罪科刑法條：
中華民國刑法第284條
（過失傷害罪）
因過失傷害人者，處 6 月以下有期徒刑、拘役或 5 百元以下罰
金，致重傷者，處 1 年以下有期徒刑、拘役或 5 百元以下罰金
。
從事業務之人，因業務上之過失傷害人者，處 1 年以下有期徒
刑、拘役或 1 千元以下罰金，致重傷者，處 3 年以下有期徒刑
、拘役或 2 千元以下罰金。

司法院資訊處製作；財團法人民間司法改革基金會備份。
